【裁判字號】    93,重訴,14
【裁判日期】    950207
【裁判案由】    殺人等
【裁判全文】
臺灣苗栗地方法院刑事判決              93年度重訴字第14號
公  訴  人  臺灣苗栗地方法院檢察署檢察官
被      告  庚○○
                    現羈押於臺灣苗栗看守所
選任辯護人  徐正安律師
上列被告因殺人等案件，經檢察官提起公訴（93年度偵字第2710
號），本院判決如下：
    主    文
庚○○殺人，處有期徒刑拾貳年。
扣案改造手槍壹把（槍枝管制編號：0000000000號，含彈匣壹個
）沒收。
    犯罪事實
一、庚○○於民國93年7 月16日上午4 時許，偕同女友壬○○，
    ，與友人己○○、丙○○在苗栗縣頭份鎮○○路上恆誼化學
    公司附近（下稱第一現場）會面，適因丙○○曾在新竹與丁○○所經營之「太陽城電動遊藝場」員工發生衝突，該店員
    工十餘人得知丙○○所在，駕車抵達現場，即動手追打丙○○、庚○○等人，並砸毀丙○○所有、停放在現場之車牌號
    碼7P -2189號自用小客車。嗣庚○○被打不支，往同鎮蘆竹
    里16鄰方向逃跑，同時坐上由壬○○駕駛、己○○所有之車
    牌號碼3583-HB 號自用小客車，不久，庚○○向壬○○要求
    換己開車後，行車至同鎮蘆竹里16鄰217 之1 號前（下稱第
    二現場），發現以丁○○所駕駛車牌號碼6P-0122 號休旅車
    為首之對方車隊自對向接近，即將會車，庚○○因擔心遭對
    方攔阻再予毆打，竟自車內取出由仿COLT廠半自動手槍製造
    之玩具手槍槍身組合土造金屬槍管及土造金屬滑套而成、具
    有殺傷力之改造手槍1 把（含彈匣，內有子彈2 顆），於預
    見持槍朝即將會車之對向車輛方向射擊可能致人於死之情況
    下，朝前開休旅車駕駛座車窗方向射擊，而擊中該車右前座
    乘客謝仁烜之左胸部，駕車加速逃逸（於與其他車輛會車過
    程中，又因槍枝不慎走火而擊發第2 槍），隨後將前開改造
    手槍攜往新竹市○○區○○路編號大湖高幹第36號電線桿附
    近之荔枝樹下藏匿，並將彈匣丟棄於鄰近水塘內。謝仁烜遭
    槍擊後，經送苗栗縣頭份鎮為恭醫院急救無效，於同日上午
    5 時54分許死亡。經警扣得謝仁烜胸腔內取出之彈頭1 顆，
    另在第一現場附近路面、停放該處之車牌號碼MF-2691 號自
    用小客車內、第二現場附近路面及前開被告所駕駛之自用小
    客車上等處，扣得子彈1 顆、彈頭3 顆及彈殼9 顆，復帶同
    庚○○前往前開新竹市香山區槍枝藏放地點扣得改造手槍1
    把（缺彈匣），而循線查悉上情。
二、案經苗栗縣警察局頭份分局報告臺灣苗栗地方法院檢察署檢
    察官偵查起訴。
    理    由
一、認定犯罪事實所憑之證據及理由：
（一）持有槍枝、子彈部分：
      訊據被告庚○○對其如何持有前開改造手槍、子彈之經過
      均坦承不諱，核與證人即被告所駕駛車輛之右前座乘客壬○○證述被告取得、持有槍枝之情節相符，證人甲○○、
      辛○○及戊○○復於本院審理時就被告駕車與彼等會車時
      之持槍動作證述歷歷，又被告已於93年7 月19日上午2時
      45分帶同警方前往新竹市○○區○○路編號大湖高幹第36
      號電線桿旁對面荔枝樹下取出改造手槍1 把，該扣案槍枝
      經送內政部警政署刑事警察局鑑驗結果，認屬由仿COLT廠
      半自動手槍製造之玩具手槍槍身組合土造金屬槍管及土造
      金屬滑套而成之改造手槍，機械性能良好，可供擊發適用
      子彈使用，具殺傷力，有該局93年8 月27日刑鑑字第0930
      149672號槍彈鑑定書附卷可查；被告曾擊發2 顆子彈，其
      中1 顆穿透人體皮膚，射入被害人之左胸腔，足證其持有
      具有殺傷力之子彈之事實。綜上證據，堪認被告之自白確
      與事實相符，其未經許可持有改造手槍及子彈之犯行洵堪
      認定。
（二）殺人部分：
１、被告庚○○對其於前開時間，在第一現場和己○○、丙○○
    碰面，隨後坐上壬○○所駕駛、己○○所有之自用小客車，
    換己開車後，在巷道內之第二現場見丁○○所駕駛之休旅車
    帶頭之對方車隊迎面而來，乃自車內摸索取出1 把改造手槍
    ，於與該休旅車會車、車頭交錯之際，以右手持槍向窗外射
    擊一發，不久又因槍枝走火而擊發第二發等情，均坦白承認
    。此一自白，核與後述客觀事證所證明之事項無異，足認確
    與事實相符。
２、依證人壬○○於本院審理時具結證稱：快靠近對方時，被告
    將手槍伸出車外，有聽到槍聲，當時雙方車頭已經有點交錯
    ，距離很近等語，佐以證人丁○○證稱：車頭幾乎要與車頭
    交會時，聽到碰一聲，槍響後，死者有喊一聲，再看被告車
    子已經到車尾了等語，及證人甲○○、辛○○於本院審理時
    證述聽聞槍響之情形，被告於駕車與丁○○所駕駛休旅車會
    車時，曾持槍對外射擊一發之事實，已甚為明確。
３、被害人謝仁烜因胸部槍傷，經送苗栗縣頭份鎮為恭醫院急救
    ，於93年7 月16日上午5 時54分許不治死亡，此經臺灣苗栗
    地方法院檢察署檢察官會同法醫師前往龍泰葬儀社相驗無誤
    （見卷附法醫參考病歷摘要、勘驗筆錄、相驗屍體證明書）
    ，被害人遺體經法務部法醫研究所解剖鑑定結果，亦認死亡
    原因為胸部槍傷，有該所93年8 月18日（93）法醫所醫鑑字
    第1088號鑑定書附卷可佐，故被害人是因遭子彈射入左胸腔
    而致死亡之事實，亦無疑問。
４、自被害人體內取出之彈頭1 顆，固因欠缺足資比對之紋痕，
    無法比對（見卷附內政部警政署刑事警察局93年8 月29日刑
    鑑字第0930154762號槍彈鑑定書）以判別係由何槍枝所擊發
    ，惟本院業於94年2 月1 日會同被告、證人丁○○及內政部
    警政署刑事警察局人員勘驗案發現場，依據被告供述及證人
    丁○○之證述，以同型車輛模擬槍擊當時2 車交會之相對位
    置及距離，並由被告親自模擬案發當時開槍之手部姿勢及槍
    口角度，刑事警察局人員丈量彈道射擊方向後，進行現場重
    建，嗣經該局以94年3 月14日刑鑑字第0940038890號函覆說
    明：「庚○○手持槍枝以仰角約7 度，與Lexus RX-300休旅
    車門之水平夾角約69度開槍後，子彈貫穿Lexus RX-300休旅
    車之照後鏡後，直線前進可射入死者左胸；另庚○○手持槍
    枝伸出窗外以仰角約2 度，與Lexus RX-300休旅車門之水平
    夾角約70度開槍後，子彈直線前進亦可直接射入死者左胸」
    、「經顯微鏡檢驗，發現彈頭頂端有一凹痕…此凹痕應係子
    彈撞擊硬物所致…就凹痕之深度、曲面及形態等研判，認為
    本案以庚○○手持槍枝射擊，子彈貫穿Lexus EX-300休旅車
    之照後鏡形成撞擊凹痕後，再直線前進射入死者左胸之可能
    性較大。惟子彈撞擊人體骨頭亦可能產生凹陷情形，故亦無
    法排除庚○○開槍後，子彈擊中死者左胸之可能性」等語，
    是依前開現場模擬重建之結果，即足以認定射入被害人左胸
    腔之彈頭1 顆，確係兩車交會之時由被告所持手槍所擊發之
    事實。
５、被告與被害人素不相識，並無仇怨，當天並未與被害人直接
    發生衝突，此據被告供述及證人丁○○證述屬實，是被告應
    不致有非置被害人於死地不可之想法，據此而論，堪信被告
    尚無殺人之直接故意。然衡酌依被告、證人供述及卷附現場
    重建相片、示意圖等事證顯示之當時情況，被告所駕駛之自
    用小客車與被害人乘坐之休旅車分別自對向接近，即將會車
    之際，因巷道狹窄，兩車間距不到1 公尺，而休旅車之車身
    較自用小客車為高，兩車持續接近，車身逐漸重疊，此時由
    自用小客車駕駛座往車窗外開槍，如未仔細向特定角度瞄準
    ，幾無可能不擊中休旅車，造成他人傷亡。被告當時既是以
    左手控制方向盤，右手持槍，一邊駕車，一邊未經瞄準即倉
    皇對外射擊一槍，其可能擊中對方車輛，導致乘客傷亡結果
    之發生，顯然是被告所能預見。被告不顧此一後果，貿然開
    槍，則他人死亡結果之發生，自難謂違背其本意。故被告確
    有殺人之不確定故意，應堪認定。
６、綜上事證，被告殺人之犯行明確，自應依法論科。
二、被告辯解及有利證據不採之理由：
（一）被告之辯解：
１、被告否認有殺人的故意，主要辯稱：
（１）當時是槍口朝上，對空鳴槍。
（２）被告開槍意在警示，不知道會傷到人。如欲行兇，豈有不
      懼怕對方其他車輛人員開槍還擊之理？且看見第一台車時
      就可開槍，不需要等到會車時。
２、惟查：
（１）本院勘驗現場時，曾請內政部警政署刑事警察局人員協助
      進行現場模擬重建，有如前述，觀諸勘驗現場時被告模擬
      之對空鳴槍動作，其為以較大之仰角對窗外上方射擊，身
      體必須轉向，將右側向前靠，使持槍之右手能夠越過控制
      方向盤之左手，伸出駕駛座車窗外，此一舉槍射擊動作極
      不自然，對專注於駕車逃離現場之被告而言，是否可能為
      避免傷及他人，刻意改變駕車之動作、以勉強的姿勢對空
      鳴槍？實頗有可疑。而內政部警政署刑事警察局94年3 月
      14日刑鑑字第0940038890號函亦認：「庚○○對空鳴槍之
      射擊情形，經測量槍口之仰角需超過20度。以庚○○案發
      當時所處位置射擊死者左胸，槍口仰角約於7 度以下，與
      對空鳴槍所需之最低仰角20度，差距甚遠，故可排除案發
      當時庚○○對空鳴槍之可能性」。是依當時情形及所發生
      之結果判斷，被告之動作應是朝對向之休旅車射擊，而非
      槍口朝上、對空鳴槍。
（２）倘若被告並非行兇，且力圖避免傷人，理應早在兩車交會
      之前，即將槍伸出車外，對空鳴槍，如此方有可能精確控
      制其射擊位置，在不傷及無辜的情況下達到威嚇目的。然
      被告卻在兩車極為接近、可預見開槍難保不傷及他人生命
      時，始舉槍射擊，則縱令其「意欲」乃警示，仍不能以此
      排除殺人之不確定故意，解免其罪責。再者，被告開槍傷
      人固可能導致對方開槍還擊之後果，惟考量被告自陳當時
      情緒緊張、害怕的狀況，其當時應當只有開槍、閃過對方
      車隊後逃離現場之念頭，至於對方可能還擊之結果，極可
      能根本不及考慮；況觀諸事後發展，若非被害人中槍，丁○○等人之車隊隨即離開現場、趕赴醫院，被告能否在不
      與對方發生進一步衝突的情況下，順利駕車離去，實在頗
      有疑問。故被告所辯開槍完全沒想到會傷人云云，亦不足
      採。
（二）證人壬○○之證詞：
１、證人壬○○於本院審理時證稱：錯車過程中，有聽到2 聲槍
    聲，快要與對方車頭相碰時，被告的手還沒有伸出去，就聽
    到第1 聲槍聲，被告是在聽到對方槍聲後才開槍，槍口朝上
    要嚇對方，後來沒有再把槍伸出去等語，倘若可採，足以證
    明被告開槍係遭對方先行攻擊後之防衛行為，或被告意在示
    警、無致人死亡之故意，堪認為有利於被告之證據。
２、惟查：
（１）被告於本院審理時明確供稱只是「隱約感覺到」對方有人
      拿槍，絲毫未提及自己開槍前即聽到槍聲或遭對方射擊之
      情事，此顯然與證人所述情節不符。而被害人所乘坐車輛
      之駕駛丁○○、乘客張圖勳、范正恆及陳建志等4 人均否
      認開槍，經警以鋁座採集其等雙手虎口之火藥殘跡送內政
      部警政署刑事警察局鑑驗，結果均未同時檢出射擊火藥殘
      跡之特性金屬元素鋇- 鉛- 銻（Ba-Pb-Sb）成分，且均呈
      硝酸根及亞硝酸根陰性反應，有該局93年10月26日刑鑑字
      第0930150326號鑑驗通知書在卷可佐，益徵案發當時丁○○所駕駛休旅車內人員確無主動持槍射擊之行為。證人所
      述聽到對方開槍的槍聲，之後被告才開槍等語，尚無其他
      客觀事證支持，自難採信。
（２）被告開槍時槍口略微朝上，固無疑問，然其射擊仰角應不
      致於達到「對空鳴槍」之程度，已如前述。至被告開槍時
      之主觀意圖或認知為何，非被告以外之人所能得知，證人
      所謂被告開槍是要「嚇對方」云云，並非基於自身感官所
      經驗之客觀事實，為主觀臆測之詞，自難採憑。又證人所
      述被告後來沒有再把槍伸出去乙節，除與被告於本院審理
      所供：開第一槍後，為警告對方讓其通過，還是把槍伸在
      車外等語歧異外，參諸證人自陳聽到槍聲後「嚇到了」，
      及被告所稱「我旁邊還有一個女生在哭」等語，顯見其當
      時亦處於極度驚恐之狀態，其能否對被告之一舉一動存有
      正確完整的記憶，亦值疑問。從而，尚難憑證人前開證述
      ，論斷被告所為係防衛行為或全無殺人之不確定故意，而
      為對被告有利之認定。
三、論罪科刑之理由：
（一）罪名部分：
１、被告行為後，槍砲彈藥刀械管制條例已於94年1 月26日修正
    公布，於同年月28日生效施行，原該條例第11條第4 項之未
    經許可持有可發射子彈具有殺傷力之槍砲罪，業經刪除，納
    入同條例第8 條第4 項規範之列，並將法定本刑由「1 年以
    上7 年以下有期徒刑，併科新台幣700 萬元以下罰金」修正
    為「3 年以上10年以下有期徒刑，併科新台幣700 萬元以下
    罰金」，經為比較，以修正前之條文有利於行為人，自應適
    用修正前槍砲彈藥刀械管制條例第11條第4 項之規定。是核
    被告所為，係犯修正前槍砲彈藥刀械管制條例第11條第4 項
    之持有改造手槍罪、同條例第12條第4 項之持有子彈罪及刑
    法第271 條第1 項之殺人罪。
２、被告以一持有行為，同時觸犯持有改造手槍及持有子彈2 罪
    名，為想像競合犯，應從一重之修正前槍砲彈藥刀械管制條
    例第11條第4 項持有改造手槍罪處斷。其持有改造手槍與殺
    人犯行間，具有方法、目的之牽連關係，則應從一重之殺人
    罪處斷。
（二）主刑部分：
１、被告所為，除剝奪被害人的生命，並導致被害人家庭頓失經
    濟支柱，對被害人家屬造成巨大的精神創痛，犯罪所生危害
    可謂重大；且被告犯後未能坦認所有犯行，亦未與被害人家
    屬達成和解，設法彌補其傷痛，堪認被告之惡性非輕。考量
    前開事由，公訴人請求本院判處被告無期徒刑，實非無據。
２、然查，被告並無任何前科紀錄，素行良好；再依證人己○○
    、乙○○、壬○○及丁○○證述之現場所見情形，被告是遭
    到多人追打，其頭部確因徒手或鈍器攻擊而受有皮下瘀血（
    血腫）傷害之事實，亦有照片4 張及行政院衛生署苗栗醫院
    出具之驗傷診斷書1 紙在卷可佐，由此均足認被告勢單力孤
    ，應非主動尋釁，而是被動遭毆的一方，被告既非衝突之主
    角，則因捲入丙○○與他人之糾紛被毆，恐慌之中貿然開槍
    射擊，即不免情有可原；而其犯後經警方聯繫後即出面投案
    ，帶同警方取出作案槍枝，態度亦尚稱配合。由此觀之，仍
    應適度予以從輕量刑，以符罪刑相當原則，並利自新。
３、審酌上述事由及其他一切情狀，爰量處如主文第一項所示之
    刑。
（三）從刑部分：
１、扣案之改造手槍1 把（槍枝管制編號：0000000000號）係違
    禁物，應依刑法第38條第1 項第1 款之規定宣告沒收。
２、扣案改造手槍內原有彈匣1 個，為槍枝之從物，雖被告供稱
    已將之丟棄，經警方會同救難人員、租用大型機具至被告所
    述地點（新竹市○○區○○路193 號旁大湖高分47號電桿後
    方水塘）打撈，迄未尋獲，而未扣案，但既無證據證明其已
    滅失，仍併同上開改造手槍宣告沒收。
３、扣案自被害人體內取出之彈頭1 顆，已不具子彈之外型及功
    能，非槍砲彈藥刀械管制條例所規定之子彈，雖係供被告犯
    殺人罪所用之物，惟據被告供稱係在己○○之車上拾得，非
    其所有，亦無其他證據證明屬於被告，爰不予宣告沒收。
４、其餘偵查卷內警方所扣得之物品，子彈1 顆係在第一現場而
    非被告開槍之地點即第二現場所發現，與被害人體內取出之
    彈頭形式亦不相符，堪認與本案無關；彈殼9 顆、彈頭3 顆
    ，皆非槍砲彈藥刀械管制條例所規定之子彈，且無證據證明
    為被告所有供犯罪所用之物，均不予宣告沒收，附此敘明。
四、適用之法律：
（一）刑事訴訟法第299 條第1 項前段。
（二）修正前槍砲彈藥刀械管制條例第11條第4 項、第12條第4
      項。
（三）刑法第2 條第1 項但書、第11條前段、第271 條第1 項、
      第55條、第38條第1 項第1 款。
本案經檢察官石東超到庭執行職務。
中    華    民    國    95    年    2     月    7     日
                  刑事第一庭    審判長法  官  劉興浪
                                      法  官  楊台清
                                      法  官  羅貞元
以上正本證明與原本無異。
如不服本判決，應於判決送達後10日內向本院提出上訴狀（應抄
附繕本）。告訴人或被害人如對於本判決不服者，應具備理由請
求檢察官上訴，其上訴期間之計算係以檢察官收受判決正本之日
期為準。
                                      書記官  劉秋雯
中    華    民    國    95    年    2     月    9     日
附錄本判決論罪科刑法條：
修正前槍砲彈藥刀械管制條例第11條第4 項、第12條第4 項，刑
法第271條第1項


司法院資訊處製作；財團法人民間司法改革基金會備份。
